臺灣高等法院刑事判決
110年度上訴字第1360號
上  訴  人  臺灣新北地方檢察署檢察官
被      告  吳國立



上列上訴人因被告傷害案件，不服臺灣新北地方法院109年度訴
字第1461號，中華民國110年3月16日第一審判決（起訴案號：臺
灣新北地方檢察署109年度偵字第18245號），提起上訴，本院判
決如下：
    主  文
上訴駁回。
    理  由
壹、公訴意旨略以：被告吳國立於民國109 年2 月18日上午8 時
    許前某日時，將其駕駛之車牌號碼000-0000號自用小客車停
    放在○○市○○區○○街0 段000 巷00號前，嗣告訴人陳清標於10
    9 年2 月18日上午8 時10分許，在上開地點見到上開車輛停
    放，便手寫「請勿停車臨停請留電話謝謝」紙條夾到該車擋
    風玻璃上，並持手機拍照，適被告欲回該車取物而見到告訴
    人上開舉動，遂與告訴人發生口角，詎被告基於傷害之犯意
    ，徒手以拳頭毆打告訴人之頭、臉部，致告訴人受有腦震盪
    、顏面擦傷及鈍傷、鼻子擦傷及鈍傷、唇表淺損傷、牙齦表
    淺損傷之傷害，因認被告涉犯刑法第277 條第1 項傷害罪嫌
    等語。
貳、按犯罪事實應依證據認定之，無證據不得認定犯罪事實；無
    證據能力、未經合法調查之證據，不得作為判斷之依據；不
    能證明被告犯罪或其行為不罰者，應諭知無罪之判決，刑事
    訴訟法第154 條第2 項、第155 條第2 項、第301 條第1 項
    分別定有明文。次按認定不利於被告之事實，須依積極證據
    ，苟積極證據不足為不利於被告事實之認定時，即應為有利
    被告之認定，更不必有何有利之證據。又事實之認定，應憑
    證據，如未能發現相當證據，或證據不足以證明，自不能以
    推測或擬制之方法，為裁判基礎；認定犯罪事實，所憑之證
    據，雖不以直接證據為限，間接證據亦包括在內，然無論直
    接或間接證據，其為訴訟上之證明，須於通常一般之人均不
    致於有所懷疑，而得確信其為真實之程度者，始得據之為有
    罪之認定，倘其證明尚未達到此一程度，而有合理性懷疑之
    存在時，即無從為有罪之認定（最高法院30年上字第816 號
    、40年台上字第86號、76年台上字第4986號判例意旨可資參
    照）。況刑事訴訟法第161 條第1 項亦明定：檢察官就被告
    犯罪事實，應負舉證責任，並指出證明之方法。是檢察官對
    於起訴之犯罪事實，應負提出證據及說服之實質舉證責任，
    倘其所提出之證據，不足為被告有罪之積極證明，或其指出
    證明之方法，無從說服法院以形成被告有罪之心證，基於無
    罪推定之原則，自應為被告無罪判決之諭知（最高法院92年
    台上字第128 號判例亦同此意旨）。且按告訴人之告訴，係
    以使被告受刑事訴追為目的，是其陳述是否與事實相符，仍
    應調查其他證據以資審認。被害人就被害經過所為之陳述，
    其目的在於使被告受刑事訴追處罰，與被告處於絕對相反之
    立場，其陳述或不免渲染、誇大。是被害人縱立於證人地位
    具結而為指證、陳述，其供述證據之證明力仍較與被告無利
    害關係之一般證人之陳述為薄弱。從而，被害人就被害經過
    之陳述，除須無瑕疵可指，且須就其他方面調查又與事實相
    符，亦即仍應調查其他補強證據以擔保其指證、陳述確有相
    當之真實性，而為通常一般人均不致有所懷疑者，始得採為
    論罪科刑之依據，非謂被害人已踐行人證之調查程序，即得
    恝置其他補強證據不論，逕以其指證、陳述作為有罪判決之
    唯一證據。
參、公訴人認被告涉有前揭傷害罪嫌，無非係以被告於警詢及偵
    查中之供述、證人即告訴人於警詢及偵查中之證述，及仁愛
    醫院診斷證明書、109 年6 月23日仁字第000000號函所附病
    歷資料與影像光碟、告訴人傷勢照片、告訴人以手機拍攝之
    停車照片與公告紙條照片、新北市樹林區大安段土地地籍圖
    、新北市中和地政事務所建物所有權狀、新北市政府稅捐稽
    徵處108 年房屋稅繳款書、GOOGLE街景圖、車籍資料為其論
    據。
肆、訊據被告堅決否認有何傷害犯行，辯稱：當天伊看到告訴人
    手寫紙條，放在伊車輛的擋風玻璃上，有與告訴人發生口角
    ，但伊沒有打告訴人，口角完伊就走了等語。
伍、關於證據能力之說明：
　　刑事訴訟法第308 條規定：「判決書應分別記載其裁判之主
    文與理由；有罪之判決並應記載犯罪事實，且得與理由合併
    記載。」，同法第310 條第1 款規定：「有罪之判決書，應
    於理由內分別情形記載左列事項：一、認定犯罪事實所憑之
    證據及其認定之理由。」，及同法第154 條第2 項規定：「
    犯罪事實應依證據認定之，無證據不得認定犯罪事實。」揆
    諸上開規定，刑事判決書應記載主文與理由，於有罪判決書
    方須記載犯罪事實，並於理由內記載認定犯罪事實所憑之證
    據及其認定之理由。所謂認定犯罪事實所憑之「證據」，即
    為該法第154 條第2 項規定之「應依證據認定之」之「證據
    」。職故，有罪判決書理由內所記載認定事實所憑之證據，
    即為經嚴格證明之證據，另外涉及僅須自由證明事項，即不
    限定有無證據能力之證據，及彈劾證人信用性可不具證據能
    力之彈劾證據。在無罪判決書內，因檢察官起訴之事實，法
    院審理結果，認為被告之犯罪不能證明，而為無罪之諭知，
    則被告並無檢察官所起訴之犯罪事實存在，既無刑事訴訟法
    第154 條第2 項所規定「應依證據認定之」事實存在。因此
    ，判決書僅須記載主文及理由，而理由內記載事項，為法院
    形成主文所由生之心證，其論斷僅要求與卷內所存在之證據
    資料相符，或其論斷與論理法則無違，通常均以卷內證據資
    料彈劾其他證據之不具信用性，無法證明檢察官起訴之事實
    存在，所使用之證據並不以具有證據能力之證據為限，是以
    本件被告既經本院認定應受無罪之諭知，本判決即不再論述
    所援引有關證據之證據能力，合先敘明。
陸、經查：
一、被告於109 年2 月17日晚間某時許，將其所駕駛之車牌號碼
    000-0000號自用小客車停放在○○市○○區○○街0 段000巷00號
    前，嗣告訴人於109 年2 月18日上午8 時10分許，在上開地
    點見到上開車輛停放，便將寫有「請勿停車臨停請留電話謝
    謝」之紙條夾到該車擋風玻璃上，適被告欲回該車取物而見
    到告訴人上開舉動，遂與告訴人發生口角等節，業據被告於
    原審、本院審理時供承在卷（見原審法院109年度訴字第146
    1號卷【下稱原審卷】第52至53頁、第100 頁；本院卷第150
    頁），並核與證人即告訴人陳清標於警詢、偵查及原審審理
    時證述之情節一致（見109年度偵字第18245號卷【下稱偵查
    卷】第6頁、第7至8頁、第24至25頁；原審卷第81至91頁）
    ，復有上開紙條影本在卷可稽（見偵查卷第13頁），是此部
    分之事實，堪以認定。
二、公訴意旨固據告訴人於警詢及偵查之證述，以證明上開犯罪
    事實，惟以：
（一）告訴人於警詢時證稱：伊於109 年2 月18日上午8 點10分
      許，在○○市○○區○○街0段000 巷00號前被吳先生毆打。因
      為對方車子停在伊的私人土地上，伊放1張字條在對方的
      擋風玻璃上，伊在拍攝對方的車子（000-0000) 時，對方
      突然從後方打伊頭部，往臉部大約打了3拳。然後對方說
      「我等你很久了，你家死人」，然後伊也與對方起口角。
      伊不認識對方，只知道可能大約住在○○市○○區○○街0段000
       巷00號等語（見偵查卷第7 至8 頁）。
（二）告訴人於檢察官訊問時證稱：109 年2月18日早上8 點10
      分，因為對方把車停在伊私人土地上，那是伊大門前，所
      以伊放1張字條在擋風玻璃上，伊在拍照時，有人突然從
      伊後面用拳頭打伊的頭、臉，對方打伊之後第一句話就說
      「等你很久了」，又說「你家死人」、「我是某某某的兒
      子，你眼睛沒有睜開」、「你下次再夾單子在我車上試試
      看」，伊回說「你要打人也要講道理」。出手打伊的只有
      1個人，在場的還有另外1個人等語（見偵查卷第24至25頁
      ）。
（三）告訴人於原審審理時證稱：109 年2 月18日，伊有在○○市
      ○○區○○街0 段000 巷00號。因為在17日，伊的鄰居告訴伊
      工程車要進入處理電線杆的問題，但經常有車輛停在那邊
      擋住進入，所以伊去貼公告在牆壁上，伊看到車號000-00
      00的車輛停在那邊，伊就回家用電腦做1張紙條，伊做好
      了以後將紙條夾在擋風玻璃上，就拿手機拍照存證，但突
      然有人從伊後面重拳朝伊頭部就打了好幾下，打了伊之後
      ，對方第一句話是說「等我很久了」，第二句用閩南語說
      「你家死人」，第三句是「我是某某人的兒子，你的眼睛
      的毛沒有梳起來」，後來伊回應他，如果要打人也要講個
      理由，他自己招認說他是某某人的兒子，所以伊才曉得他
      的身分，不然伊不認識他。當時對方站在伊的身後，從伊
      的後方打伊的額頭、鼻樑，我沒有馬上轉身，因為伊被打
      時手機掉了，伊把手機撿起來再轉身，差不多2 、3 分鐘
      ，當時打伊的人離伊約1 公尺，另一個人距離差不多2 、
      3 公尺而已，也是在那個發生的現場。伊看了對方差不多
      3 、4 秒鐘，對方是兩個年輕人，事實上對方到底是哪個
      人伊也不曉得，後來伊也是請警方以車追人，因為他說他
      是矮子趙的兒子，但他們有兄弟，是不是有人冒名頂替伊
      不曉得。有說「你下次再夾單子在我車上試試看」這句話
      ，那是另外一個人，可能是另外那輛車的車主。109 年2 
      月18日這一天，除了伊所說的停車的那二人之外，沒有其
      他人跟伊發生這樣的爭執等語（見原審卷第81至91頁）。
（四）觀諸告訴人前揭證述，告訴人對於其在109 年2 月18日上
      午8 時10分許，處理停放在其土地上車輛之問題時，遭人
      自後方毆打一事，雖均證述一致，然據告訴人於原審審理
      時所證之情節，可知告訴人係遭人自其背後揮拳毆打告訴
      人之正面臉部，並在遭毆打後2 、3 分鐘，告訴人方轉身
      ，顯見告訴人當時並未看到對其實際動手之人，且縱告訴
      人在遭毆打2 、3 分鐘後轉身，有見到一男子離告訴人約
      1公尺，然該人是否即為被告，告訴人於原審審理時亦無
      法明確指認，則本件被告是否即係毆打告訴人之人，已非
      無疑。況公訴人據以起訴被告為傷害告訴人之人，無非係
      以當時告訴人拍攝車輛之車牌號碼、告訴人所稱之「矮子
      趙的兒子」及被告坦認當天有因停車問題而與告訴人發生
      口角等情，而認傷害告訴人之人即為被告，惟依告訴人前
      揭證述，當時在現場、與告訴人發生口角及告訴人所稱之
      「矮子趙的兒子」之人均非僅有1人，且告訴人亦從未明
      確指認過傷害告訴人之人即為本件被告。稽此，告訴人前
      揭所為被告有公訴意旨所示傷害行為之指述，尚非無瑕疵
      可指，是否與事實相符，自應調查其他證據加以審認，自
      不得僅以告訴人上開證述，即作為被告有罪認定之唯一證
      據。
三、至卷附仁愛醫院診斷證明書、109 年6 月23日仁字第000000
    號函所附病歷資料與影像光碟、告訴人傷勢照片等件（見偵
    查卷第9頁、第10頁、第29至33頁)，則僅能證明告訴人受有
    上開腦震盪、顏面擦傷及鈍傷、鼻子擦傷及鈍傷、唇表淺損
    傷、牙齦表淺損傷等傷害，而據上開文書、照片等件無法證
    明告訴人所受之傷害，確係因被告傷害行為所致，是尚無足
    以上開診斷證明書、病歷資料、傷勢照片等證據，即逕為不
    利被告之認定。
四、公訴意旨所憑告訴人以手機拍攝之停車照片與公告紙條照片
    、新北市樹林區大安段土地地籍圖、新北市中和地政事務所
    建物所有權狀、新北市政府稅捐稽徵處108 年房屋稅繳款書
    、GOOGLE街景圖、車籍資料等件（見偵查卷第11至14頁、第
    21頁、第48頁），固得以證明被告有將其所駕駛，車主為李
    嫣然之車牌號碼000-0000號自用小客車，停放在○○市○○區○○
    街0 段000巷00號前，而該處房地為告訴人所有，告訴人於1
    09 年2 月18日，將寫有「請勿停車臨停請留電話謝謝」之
    紙條夾到該車擋風玻璃上等情，惟據前述，尚無法逕執以推
    論被告有公訴意旨所指傷害犯行，亦不足作為告訴人上開證
    述具真實性之佐證。
五、公訴人雖依據本案被告於警詢及偵查中之供述，以證明其於
    上開時、地與告訴人因停車之事而發生口角之事實，然被告
    自始未供承有傷害之行為，是當無從憑以被告於警詢及偵查
    中之供述及前揭公訴意旨所指之待證事項，作為認定被告有
    上開公訴人所指之傷害犯行之證據。　　
六、綜上所述，檢察官所舉事證，尚無從說服本院形成被告涉犯
    傷害犯行之心證，復無其他積極事證足以證明被告有檢察官
    所指之犯行，揆諸前開法條規定及判例意旨，自應為被告無
    罪之諭知。
柒、駁回上訴之理由：
一、原審以被告本案被訴傷害告訴人部分，僅有告訴人單一指述
    為憑，而告訴人之指述，實有前揭瑕疵，自難僅憑其片面指
    述，遽論被告確有公訴人所指傷害犯行，尚不能證明被告犯
    罪，依法為無罪之諭知，已詳敘其取捨證據及得心證之理由
    ；對於檢察官所舉證據，何以不足資為被告犯罪之認定，亦
    在理由內詳加指駁及說明，俱有卷存證據資料可資覆按，經
    核洵無違誤。
二、檢察官上訴意旨略以：
（一）證人即告訴人於警詢中證稱：伊於109年2月18日8時10分
      許，在○○市○○區○○街0段000巷00號前，被吳先生毆打等語
      ；另於偵查中證稱：吳國立確實有出手毆打伊的頭、臉，
      伊當天就有去醫院驗傷等語；又於審理中證稱：被告自己
      招認說其是矮子趙的兒子，所以伊才曉得被告的身份，而
      伊看了被告約3、4秒鐘......伊對於被告父親略知一二等
      語。綜上足徵，告訴人關於遭被告毆打之敘述均大致一致
      ，縱告訴人於審理中證述之細節稍有些微出入，此僅因時
      隔過久而不復記憶細節，應仍與真實性無礙，不影響其證詞
      之可信度。況告訴人於案發後具有腦震盪症狀，此業據告
      訴人於審理中陳稱：伊被重擊之後，現在也沒有記很清楚
      ，伊要慢慢想等語，並有仁愛醫院診斷證明書1份附卷可
      參，足徵本案相關細節過程，應以告訴人於距離案發較近
      之警詢、偵查所為陳述為據。原審不應僅憑告訴人所述細
      節略有不一致，據此逕認告訴人所述不實在，就此部分證據
      之評價及取捨，尚有違誤。
（二）告訴人於原審準備程序中陳稱，伊案發後曾至里長辦公室
      等語。則關於告訴人遭攻擊後情緒反應、轉述之攻擊過程
      、告訴人受傷狀況、及告訴人審理中提及「矮子趙」之人
      ，是否確為被告父親等細節，實應傳喚當時與告訴人接觸
      之里長辦公室人員到庭作證，方得為告訴人證述憑信性之
      合理判斷，原審漏未調查上開與認定事實、適用法律有重要
      關係之必要證據，尚難謂已盡調查之能事，不應遽為被告
      有利之認定。
（三）原審判決就上開證據之評價取捨，與論理法則、經驗法則相
      悖，且就未調查必要證據之部分亦尚有未洽。綜上，原審
      既有上開違法不當之處，爰依法提起上訴，請將原判決撤
      銷，更為適當合法之判決等語。
三、惟以：
（一）按證據之取捨與證據之證明力如何，均屬事實審法院得自
      由裁量、判斷之職權，茍其此項裁量、判斷，並不悖乎通
      常一般人日常生活經驗之定則或論理法則，又於判決內論
      敘其何以作此判斷之心證理由者，即不得任意指摘其為違
      法。茲原判決已詳敘就卷內證據調查之結果，而為綜合判
      斷、取捨，認檢察官所提前揭各項證據不足採為證明被告
      有其所指之傷害犯行，其得心證的理由已說明甚詳，且所
      為論斷從形式上觀察，亦難認有違背經驗法則、論理法則
      ，或有其他違背法令之情形，自不容任意指為違法。
（二）又告訴人上開指述不得作為被告有罪認定之唯一證據，而
　　　上開傷勢照片、診斷證明書等件，均無足作為告訴人上開
      證述具真實性之佐證，且告訴人之指述亦有瑕疵可指等節
      ，業經本院依據卷內相關事證認定詳如前述，原審同此認
      定，亦詳述所依憑事證及理由。而上訴意旨復以前揭情節
      ，置原判決所為明白論斷於不顧，仍持已為原判決指駁之
      陳詞再事爭執，並作為推論被告有傷害之相關事證，要難
      認可採，亦不得逕執為不利被告之認定。
（三）再者，本院依檢察官之聲請傳喚證人即案發後與告訴人接
      觸之里長辦公室人員許明智到庭具結證稱：伊父親是潭底
      里里長，平常伊會在里長辦公室幫忙，伊不認識在庭告訴
      人。伊有印象在109年2月18日，有人到里長辦公室反應有
      被人攻擊的情形，印象中伊不記得是不是這位告訴人，當
      下那個人有來里辦公室說他跟某人有糾紛，他被打，那是
      他個人陳述，伊沒有在他被打的現場，伊沒看到也不知道
      ，平常里辦公室如果伊能幫伊爸解決的，伊就會依照平常
      經驗跟里民說怎麼做，伊只是告訴里民本身自我的權益，
      平常里長幫忙雙方調解的時候會跟他說去報警、去驗傷，
      需要里長幫忙協調時可以來找里長，或是到公所申請調解
      。當時來辦公室陳述的應該是這位告訴人，但是伊不太確
      定，因為時間已經有點久了。他沒有跟伊說攻擊他的人是
      誰，他只說有糾紛，他被打。他來里長辦公室時，印象中
      伊是沒有看到他四肢有什麼外傷，他只講說他被打，
      什麼樣的事被打伊不知道，應該是眼角，伊不太能確定他
　　  哪個部位有傷，印象中他有傷，可能是臉部有傷。伊不記
　　  得他有無跟伊說他什麼地方受傷，他跟伊說他被攻擊的原
      因跟過程，印象中好像是停車的問題。伊不認識一位叫做
　　　「矮子趙」的人。後來這件事情伊有告訴伊父親，伊父親
      應該有去找告訴人，跟他說如果沒什麼事就算了，不用弄
      得這麼複雜。伊不認識在庭被告，沒見過等語（見本院卷
      第145至147頁）。而觀諸證人許明智上開證詞，證人許明
      智要無法就上訴意旨所指關於告訴人遭攻擊後情緒反應、
      轉述之攻擊過程、告訴人受傷狀況等節明確記憶證述，且
      證人許明智亦證稱不認識「矮子趙」、被告一情，則前揭
      上訴意旨所指相關細節，證人許明智尚無從證明，是否得
      據以為告訴人證述憑信性之合理判斷，即屬有疑，亦難認
      證人許明智上開證述，足資補強證明告訴人證詞之憑信性
      ，職是，自不得執以證人許明智之證詞，即逕為被告不利
      之認定。
四、從而，本件檢察官提起上訴，仍執前開情詞為爭執，並對於
    原審取捨證據及判斷其證明力職權之適法行使，仍持己見為
    不同之評價，而指摘原判決不當，並未進一步提出積極證據
    以實其說，自難認有理由，應予以駁回。
五、至告訴人雖於本案辯論終結後具狀到院陳稱：吳國立承認00
    0-0000轎車是他開的，說他沒打人，依此推理：打人就是00
    0-0000車主，車主又是誰呢？吳照先生（矮仔昭）有三位兒
    子：吳國立、吳文耀、吳松憲，打人非吳國立的話，依此推
    理則是：吳文耀、吳松憲，其中之一人。停放案發現場轎車
    車牌號碼000-0000、000-0000之車主，自案發報案迄今，尚
    未查明供庭上佐證，以釐清案情。告訴人提供現場車牌號碼
    做為線索，向警方報案，吳國立是警方以車追人所查結果，
    揪出來的被告，若之前查案有失誤，而將錯就錯，告訴人權
    益將嚴遭受損，又情何以堪？請法院將吳照夫人陳雪芳女士
    、里長許萬來列為證人，協助釐清案情等語（見本院卷第16
    3頁）。然刑事訴訟之審判，係採彈劾主義，亦即不告不理
    原則，法院對於被告之行為，應受審判之對象（範圍），乃
    指起訴書（或自訴狀）所記載之被告「犯罪事實」（包括起
    訴效力所及之具有同一案件關係之犯罪事實）而言。是本案
    本院所得審判之對象，即為被告被訴公訴意旨所指之傷害犯
    罪事實，而倘告訴人認涉嫌於上開時、地傷害告訴人之行為
    人，除被告外，可能尚有其他涉嫌者，自應另行訴請偵查機
    關偵辦，依法並非屬本院所得審究之範圍，併予說明。
據上論斷，應依刑事訴訟法第368條，判決如主文。
本案經檢察官陳欣湉提起公訴，檢察官盧祐涵提起上訴，檢察官
侯千姬到庭執行職務。
中　　華　　民　　國　　110 　年　　9 　　月　　28　　日
                  刑事第十九庭審判長法  官  曾淑華
                                    法  官  陳文貴　
                                    法  官  王美玲
以上正本證明與原本無異。
被告不得上訴。
檢察官如不服本判決，應於收受送達後20日內向本院提出上訴書
狀，惟須受刑事妥速審判法第9條限制。其未敘述上訴之理由者
，並得於提起上訴後20日內向本院補提理由書(均須按他造當事
人之人數附繕本)「切勿逕送上級法院」。
刑事妥速審判法第9條：
除前條情形外，第二審法院維持第一審所為無罪判決，提起上訴
之理由，以下列事項為限：
一、判決所適用之法令牴觸憲法。
二、判決違背司法院解釋。
三、判決違背判例。
刑事訴訟法第 377 條至第 379 條、第 393 條第 1 款之規定，
於前項案件之審理，不適用之。
                                    書記官 陳靜姿
中　　華　　民　　國　　110 　年　　9 　　月　　28　　日